【裁判字號】    89,台上,6186
【裁判日期】    891019
【裁判案由】    偽造文書
【裁判全文】
最高法院刑事判決                              八十九年度台上字第六一八六號
    上  訴  人  甲○○
右上訴人因偽造文書案件，不服台灣高等法院台中分院中華民國八十七年六月十日第
二審判決（八十六年度上訴字第一八○四號，起訴案號：台灣台中地方法院檢察署八
十五年度偵字第一四九○號），提起上訴，本院判決如左：
    主  文
原判決關於偽造私文書部分撤銷，發回台灣高等法院台中分院。
    理  由
本件原判決認定上訴人甲○○係鎰瀧企業貿易有限公司（以下稱鎰瀧公司）之負責人
，為從事業務之人。明知該公司股東林進益並未將持有之鎰瀧公司股份新台幣（下同
）一百萬元轉讓予鄧錦清，股東鄧賴玉蘭亦未將股份一百萬元中之五十萬元轉讓予上
訴人，竟於民國八十二年十一月十四日，利用鎰瀧公司修正章程之機會，在鎰瀧公司
內，盜用林進益及鄧賴玉蘭二人於公司成立時所刻而置於公司之印章，偽造其二人之
同意書將其二人之上開股份，分別移轉登記予上訴人及不知情之鄧錦清，足以生損害
於林進益等二人。並將此一不實之事項登載於其業務上所掌管之公司股東名單，足以
生損害於鎰瀧公司股東名單記載之正確性，再持向台灣省政府建設廳辦理公司變更登
記，而使該廳不知情之承辦公務人員，登載於職務上所掌管之公司變更登記事項卡公
文書內，足以生損害於該廳文書之正確性及林進益、鄧賴玉蘭等情。因而撤銷第一審
關於偽造私文書部分之判決，改判仍論處上訴人行使偽造私文書，足以生損害於公眾
及他人罪刑，固非無見。
惟查：(一)、訊問被告應先告知犯罪嫌疑及所犯所有罪名；並應與以辯明犯罪嫌疑之機
會，刑事訴訟法第九十五條第一款、第九十六條前段規定甚明。而所謂「告知犯罪嫌
疑及所犯所有罪名」，除起訴書所記載之犯罪事實及所犯法條外，自包含依刑事訴訟
法第二百六十七條之規定，為起訴效力所擴張之犯罪事實及罪名在內。法院就此等新
增之犯罪事實及罪名，應踐行上開告知之程序，使被告知悉而充分行使其防禦權。又
審判期日之訴訟程序，專以審判筆錄為證。本件原審認上訴人牽連犯刑法第二百十四
條之使公務員登載不實罪，起訴書雖未記載前開部分之犯罪事實，然上訴人前開犯行
與所犯偽造私文書罪間，具有方法結果之牽連關係，屬裁判上一罪為起訴效力所及，
乃併予審判（原判決第四頁第一至五行）。惟原審八十七年六月三日上午九時十分審
判筆錄僅載：審判長先對被告告知其犯罪之嫌疑及所犯所有罪名（詳如起訴書所載）
，有該審判筆錄可按（原審卷第二○五頁）。並未依上述規定於調查或審判程序中，
告知上訴人起訴書未載而屬新增之上開罪名，使其有充分辯論之機會，其所踐行之訴
訟程序，尚欠允洽。(二)、刑法第二百十四條所謂使公務員登載不實事項於公文書罪，
須一經他人之聲明或申報，公務員即有登載之義務，並依其所為之聲明或申報予以登
載，而屬不實之事項者，始足構成。若其所為聲明或申報，公務員尚須為實質之審查
，以判斷其真實與否，始得為一定之記載者，即非本罪所稱之使公務員登載不實。又
公司法第三百八十八條規定：主管機關對公司登記之申請，認為有違反法令或不合法
定程式者，應令其改正，非俟改正合法後不予登記。本件台灣省政府建設廳承辦公務
員對於鎰瀧公司申請變更登記時，依上開公司法之規定，是否僅為形式審查而非實質
審查，非無疑義。此與能否論上訴人牽連犯刑法第二百十四條之罪攸關。原判決認定
鎰瀧公司申請本件變更登記時，承辦公務員無須為實質之審查，即應逕予登載於職務
上所掌之公文書等情，並未說明其所憑之依據及得心證之理由，遽論上訴人牽連犯刑
法第二百十四條之罪，尚有未合。(三)、原判決事實欄記載上訴人盜用鄧賴玉蘭之印章
，係鎰瀧公司成立時所刻而留置於該公司內等情（原判決正本第二頁第一、二行），
為上訴人所否認。而按鎰瀧公司於八十二年一月二十九日，向台灣省政府建設廳辦妥
設立登記時，鄧賴玉蘭並非該公司之股東（原審卷第三十五至三十八頁）。又告訴人
鄧錦清於告訴狀中指稱：上訴人於八十二年四月間，邀伊投資鎰瀧公司，伊先後以本
人及配偶鄧賴玉蘭名義共投資二百二十五萬元等情（偵查卷第二頁背面、第三頁）；
且鎰瀧公司亦於八十二年四月十六日，向台灣省政府建設廳辦妥變更登記時，始變更
登記鄧賴玉蘭為該公司股東（偵查卷第五、六頁）。則鄧賴玉蘭既未參與鎰瀧公司之
設立登記，其遭盜用之印章是否於鎰瀧公司成立所刻並留置於該公司內，尚非無疑。
上情與本件犯罪事實如何攸關，原審未詳予調查釐清，遽行判決，尚嫌率斷，其審理
猶有未盡。上訴意旨指摘原判決關於此部分不當，尚非全無理由，應認有撤銷發回更
審之原因。
據上論結，應依刑事訴訟法第三百九十七條、第四百零一條，判決如主文。
中      華      民      國    八十九    年      十      月     十九     日
                              最高法院刑事第五庭
                                  審判長法官  董  明  霈
                                        法官  丁  錦  清
                                        法官  林  茂  雄
                                        法官  王  居  財
                                        法官  張  祺  祥
      右正本證明與原本無異
                                              書  記  官
中      華      民      國    八十九    年      十      月    二十四    日


司法院資訊處製作；財團法人民間司法改革基金會備份。
